臺灣士林地方法院民事判決　九十年度重訴字第七三九號
　　原　　　告　合作金庫銀行股份有限公司
　　法定代理人　丙○○
　　訴訟代理人　乙○○
　　　　　　　　丁○○
　　　　　　　　甲○○
　　被　　　告　戊○○
右當事人間分配表異議之訴事件，本院判決如左：
　　主　　　文
本院八十九年度執字第五八八三號拍賣抵押物強制執行事件，就被告所分配違約金新
台幣貳拾捌萬貳仟陸佰捌拾捌元，不足額新台幣玖佰肆拾萬捌仟肆佰伍拾陸元之分
配表，應更正為違約金新台幣零，不足額新台幣玖佰壹拾伍萬伍仟柒佰陸拾捌元。
原告其餘之訴駁回。
訴訟費用由原告負擔。
　　事　　　實
一、原告方面：
（一）聲明：
      鈞院八十九年度執字第五八八三號強制執行事件拍賣債務人千賀建設股份有限
      公司（下稱千賀公司）財產之價金，關於被告所分配債權原本本金新台幣（下
      同）八百二十二萬四千元及違約金九百八十九萬八千六百八十八元，分配金額
      八百六十八萬四千二百三十二元之分配表，應更正為債權原本本金零、違約金
      零及分配金額零。
（二）陳述
  １、「執票人不於第一百三十條所定期限內為付款之提示，或不於拒絕付款日或其
      後五日內，請求作成拒絕證書者，對於發票人以外之前手，喪失追索權」票據
      法第一百三十二條定有明文。
  ２、經查系爭執行事件中，被告戊○○所執之執行名義為拍賣抵押物裁定，其為最
      高限額抵押權人，抵押權存續期間自民國（下同）八十八年九月十三日起至八
      十八年十一月十二日止，其主張兩張為債權證明之支票發票人皆為第三人千維
      營造有限公司（下稱千維公司），背書人則為曾坤塗與千賀公司，發票日一張
      為八十八年十一月十一日、金額貳拾貳萬肆仟元，另一張為八十八年十二月十
      一日、金額捌佰萬元（證一）。第二紙支票之發票日根本不在抵押權擔保存續
      期間，且該兩張支票均遲於八十九年一月廿一日始提示，顯已超過票據法第一
　　　百三十條之提示期限，因此對於背書人曾坤塗與千賀公司依法已喪失追索權，
      職是，被告即不得以其支票債權本金新台幣共八百二十二萬四千元及所生違約
　　　金列入鈞院八十九執字五八八三號之分配表（證二）。
  ３、對被告抗辯所為之陳述：
  （１）查抵押權人聲請拍賣抵押物之裁定時，應提出債權證明，供法院為形式上之
        審查而為准駁（見71台抗306號判例） ，然本件聲請拍賣抵押物裁定之債權
        證明：發票日八十八年十二月十一日，面額八○○萬元之支票債權，發生在
        抵押權擔保存續期間外，且二支票債權均因逾法定提示期間，而喪失對發票
        人以外前手之追索權（以上事實原、被告均不爭執）。故自形式上觀之，不
        足憑以聲請法院准許為拍賣抵押物之裁定。職是，被告所執之執行名義顯有
        瑕疵。
　（２）被告指稱其執系爭二支票聲請法院拍賣抵押物，債務人千賀公司及曾坤塗並
        未就債權之真正有所爭執云云，然查：
    Ａ、本件被告所執執行名義—拍賣抵押物裁定，係屬無實體確定力之執行名義，
        則其所表彰之權利，並未經實體上權利存否之判斷，自應給予他債權人表示
        意見之機會。從而強制執行法第三十九條之規定乃賦予債權人對於各債權人
        債權之存否、債權金額之範圍等實體上事由，認為有不當時，得以書狀向執
　　　　行法院聲明不服（見執行法第三十九條文及前修正立法理由）；如債權人之
　　　　異議未告終結時，自得進一步依執行法第四十一條之規定提起分配表異議之
　　　　訴，以為救濟。
    Ｂ、本件原告於發現被告所執支票債權對千賀公司喪失追索權，依法不得就該公
        司所有房地拍賣案款列入分配，即依法具狀向執行法院聲明異議，並於接獲
        執行法院通知後，即於90.12.19提起本件訴訟並向執行法院為起訴之證明。
        足證，原告提起本件訴訟，程序上完全合法且有受權利保護之必要。
  （３）被告指稱其系爭喪失追索權之支票，乃為其與千賀公司及曾坤塗間借款之證
        明云云，惟查被告主張之借款情事，既無明確資金之交付，又無借款意思表
        示之合致，顯非真實，理由分述如下：
　　Ａ、被告於其答辯（三）狀所提出有關0000000元借款之資金流向資料，其中之
　　　　0000000元，係主張88/10/25之200萬元、88/10/25之0000000元及88/11/10
　　　　之82萬元分別匯入合作金庫帳號0000000000000千賀公司及帳號
        0000000000000曾坤塗帳戶內。然查所謂資金流向當指資金之來源及去處，
        而此僅為千賀公司及曾坤塗單方面單純之存款資料，既無法證明存款之性質
        究為貸款與他人，亦或償還債務甚或其他因由，更無法證明所謂調借現金與
　　　　系爭二紙支票（金額各224,000元、800萬元）間之關係。
    Ｂ、被告主張現金交付之部分達0000000 元，其於答辯（三）狀提出被告及與本
　　　　案無關之第三人陳謝絹及劉雪萍之「現金提款」資料，金額共計0000000 元
        ，並空言指稱其中「：：：6690元則為被告其他用途」及「：：：溢領之十
        萬元則為被告其他用途」，以使金額符合3,442,380 元，拼湊手法粗劣，全
        不足採信。
    Ｃ、有關前項所述現金提款資料，其中「安泰商業銀行存款當期交易明細表」，
        僅有帳號並無戶名，無法確知為何人之帳戶。綜觀渠等資料僅能顯示各該帳
        戶於該日有現金領出，與本案待證究竟於何時何地交付多少金額予曾坤塗之
        事實屬兩回事。被告所聲請傳訊之證人曾坤塗於九十一年五月二十三日本案
        當庭訊問時，當原告訴訟代理人問及錢是何時向被告借的，曾坤塗証稱「我
        不記得了，我有開票給他。是否付現金給我我也不記得了」。三百多萬元之
　　　　金額並非小數目，連收款之借款人本人都無法證明曾「收得現金」。
    Ｄ、有關證人陳美銀代書之證詞，與被告之答辯陳述同出一輒，係屬於故事性，
        以及籠統性之陳述，均無法證明被告所謂之借款事實，且其為被告戊○○之
        代書，並自稱於八十四年之時即介紹戊○○向被告借款，金額動輒數百萬元
        ，顯見兩人間，友誼及財產上之利害關係深厚，其證詞根本不足採信，請鈞
        院詳酌。
    Ｅ、證人曾坤塗，於庭訊時，直表示什麼都不記得了，但對於借款內容、證稱「
        沒有約定違約金，八佰萬元是欠款，二十二萬肆千元是利息及代書費」；而
　　　　被告係主張0000000元全係本金，沒有利息，並約定有違約金；代書陳美銀
        則證稱「：：：我有看到他們交錢，只是詳細金額我不清楚，借款有約定利
　　　　息二分多：：：」（為被告所提代書陳金銀於另九十重訴七四一號案內之筆
　　　　錄）但她為被告及曾坤塗所辦理之系爭房地抵押權之設定，卻約定利息為無
　　　　。有關被告所稱借款之內容，無論本金、利息或違約金，三人即被告、證人
        曾坤塗及代書陳美銀之陳述皆有所不同，顯見借款關係並非真實。
    Ｆ、被告其他如自民國八十五年間即與曾坤塗有金錢往來及另設定至善路房地、
　　　　八十七年底時向曾坤塗購買四戶房屋並先支付壹仟貳佰萬元訂金等之故事性
　　　　陳述皆與本案無關，且其所提資料亦有不符，例如被告稱係購買四戶房屋並
　　　　支付壹仟貳佰萬元，惟用以證明此事之被證三「附件（二）」上所示卻僅有
　　　　購買三戶（非四戶）且簽收金額為九佰萬元（非壹仟貳佰萬元）。是非關本
　　　　案之其他故事性論述，其真實性可議，且無證據能力。
（三）證據：
　　　證一、系爭支票影本二張。
      證二、本院執行處八十九年執字第五八八三號拍賣抵押物九十年十一月二十日
　　　　　　日分配表。
二、被告方面：
（一）聲明：駁回原告之訴。
（二）陳述：
  １、按抵押權人聲請拍賣抵押物，在一般抵押權因必先有被擔保之債權存在，而後
      抵押權始得成立，故只須抵押權已經登記，且登記之債權已屆清償期而未受清
      償，法院即應准許之。惟最高限額抵押權，於抵押權成立時，未必先有債權存
      在，是抵押權人聲請拍賣抵押物之裁定時，應提出債權證明，供法院為形式上
　　　之審查而為准駁。至於債務人或抵押人否認有債權存在時，應由債務人或抵押
　　　人提起確認債權不存在之訴，以謀救濟，最高法院八十年八月二十日八十年度
　　　第四次民事庭會議議決可資參照。
  ２、查本件系爭分配表所載被告之抵押權，係最高限額抵押權，並已於聲請裁定強
      制執行提出系爭債權之支票二張等為證。揆諸前揭會議議決，在最高限額抵押
　　　權，於抵押權登記時，毋須先有債權存在，嗣抵押權成立後，被告持債務人背
　　　書之支票做為借款證據，雖其中面額八百萬元之支票到期日為八十八年十二月
　　　十一日，乃在抵押權擔保存續期間外，但仍非不得資為借貸之債權憑證。從而
　　　，原告引最高法院六十六年台上字第一○九七號判例，所謂擔保存續期間內所
　　　發生之債權，皆為抵押權效力所及，適足以闡明形式上只須持有債務人之借貸
　　　憑證，不論其憑證為借據、本票、支票或保管條，足資證明抵押債權之存在，
　　　法院即應許可拍賣抵押物，此有最高法院七十一年台抗字第三○六號判例揭示
　　　此旨。至發票日是否在抵押權存續期間內，實與最高限額抵押契約精神不相違
　　　背，亦即發票日與實際借貸日期當然尚非一致。
  ３、次查，本件訴外人即債務人千賀公司負責人曾坤塗（證一），因週轉之需，先
      後以其個人及公司之不動產提供被告設定最高限額之抵押，並陸續向被告調借
      現金，茲將借款經過詳述於後：
  （１）八十五年間，曾某以其所有台北市○○區○○段三小段四○四—一及四八四
        —一地號、門牌台北市○○路○段三四二巷一—二號之別墅一棟，設定第二
        順位最高限額一千萬元之抵押，辦妥後，曾某即陸續向被告借款七佰餘萬元
　　　　。（證二）
  （２）八十七年十一、十二月間，被告向千賀公司訂購台北市○○區○○段三小段
        四七○及四七一地號上，與人合建之迪化世家大樓計四戶，每戶先付價金三
        百萬元，共一千二百萬元（證三）。嗣因有人願出高價購買，幾經協商後被
        告同意出讓，並要求返還該一千二百萬元。詎千賀公司竟未返還，被告只好
        聲請扣押該公司財產（證四）。
  （３）嗣後曾坤塗即出面同意在被告繼續出借資金下，將上開坐落台北市○○區○
        ○段三小段四七○及四七一地號、門牌台北市大同區○○○路○段一二四號
        一樓及一二四號二樓之二房地設定最高限額二千萬元之抵押，被告遂向鈞院
        聲請撤銷假扣押（證五），爾後又於同年九月十三日立約辦妥最高限額抵押
        權設定登記（證六）。之後，即有如下數筆款項出借：
    Ａ、二○○萬元：八十八年十月二十五日匯入千賀公司在合作金庫銀行延吉分行
　　　　0000000000000帳號（證十六）。
    Ｂ、一、九六一、六二○元：八十八年十月二十五日匯入千賀公司在合作金庫銀
　　　　行延吉分行0000000000000帳號（證七）。
　　Ｃ、八十二萬元：八十八年十一月十日匯入曾坤塗在合作金庫銀行延吉分行
　　　　0000000000000帳號（證八）。
　　Ｄ、三、四四二、三八○元分成多次以現金支領：
    （Ａ）被告之安泰商業銀行（證十二）
　　　I、五十萬元：八十八年九月十七日
　　　II、二十五萬六千元：八十八年十月八日
      III、四○六、三八○元：八十八年十月二十日。包括六、三八○元之代書規費
　　　　 （證十三）。至於溢領之六、六九○元則為被告其他用途。
　　（Ｂ）陳謝絹之合作金庫銀行（證十四）
　　　I、五十三萬元：八十八年十月十二日
　　　II、七十五萬元：八十八年十月十六日
      III、三十一萬元：八十八年十月二十八日。至於溢領之十萬元則為被告其他用
　　　　　途。
　　（Ｃ）劉雪萍之富邦銀行（證十五）
　　　　　六十九萬元：八十八年九月二十日。
        曾坤塗並於上開抵押權設定完成後，借貸上開款項前，簽發系爭支票二紙（
　　　　證九、證十），再由千賀公司及曾坤塗背書文付被告。
  （４）又千賀公司將上開延平北路二段一二四號一樓房地所有權移轉予訴外人張雪
        ，再由曾坤塗以千維公司名義向合作金庫以上開一二四號房地設定抵押貸款
        ，辦妥後，曾某即先清償上開至善路二段三四二巷一之二號之借款七百餘萬
        元，及購屋預付之一千二百萬元。至於上開二千萬元抵押權設定後陸續發生
        之債權八百二十二萬四千元則尚未清償，由於債權已經縮減，被告乃於八十
        八年十二月四日向地政事務所申請將上開一二四號一樓房地之抵押權塗銷，
        僅保留一二四號二樓之二房地設定抵押，而原登記擔保權利總金額亦由二千
　　　　萬元縮減為一千萬元（證十一）。
  ４、次按最高限額抵押權所擔保之債權，非但指將來可能發生之債權，即在訂約時
      已發生之債權，若在存續期間及約定範圍內，亦為抵押權效力所及。上開二張
      支票既係千賀公司法定代理人曾坤塗於二千萬元抵押權設定後存續期間內所簽
      發，並審酌其還款能力，將其中八百萬元支票發票日填載為八十八年十二月十
      一日，惟該債權確係於抵押權存續期間發生，自為該抵押權效力所及。雖嗣後
      該支票遲至八十九年一月二十一日始為付款之提示，依票據法第一百三十二條
　　　規定，喪失對前手之追索權，但尚非同時喪失借款請求權。
　５、至原告所謂被告所執之執行名義顯有瑕疵為無理由：
      按聲請拍賣抵押物，原屬非訟程序，只須就其抵押權已經依法登記，並依登記
      之清償期業已屆滿而未受清償時，法院即應為許可拍賣之裁定，最高法院五十
      八年台抗字第五二四號著有判例。爰被告為實現債權而聲請抵押物拍賣，依據
      民法第八百七十三條提出抵押權權利證明文件及債權憑證，而法院僅須就抵押
      權人提出之文件為形式上之審查已足，亦即由被告提出系爭支票兩紙以供消費
　　　借貸債權存在之證明文件，原告縱有爭執，亦應就原因債權存否另提訴訟以為
　　　救濟，不得謂准許拍賣抵押物之裁定係有瑕疵。
  ６、原告主張被告自始即主張票據債權，惟因遭質疑債權不存在，始改口稱為借款
　　　之證明，而認借款部分為虛偽、強辯之詞，此與事實不符。蓋聲請拍賣抵押物
　　　，係屬非訟程序，執行法院僅就形式加以審查，故被告提出系爭支票以為千賀
　　　公司及曾坤塗間借款之證明，自屬便捷，詎原告竟據以主張借款部分係虛偽，
　　　實無可採。
  ７、原告稱被告就千賀公司及曾坤塗向其調借現金之部分，無法提出完全之入帳憑
      據，亦未能證明其與系爭二紙支票之關係，而謂該等借款情節，純係為達訴訟
      之目的，勉強拼湊而成，不足採信。惟查，被告與千賀公司及曾坤塗間之借貸
      關係，業經被告於九十一年二月八日提出之答辯狀中加以說明，並提出多項書
      證加以證明。其中雖有部分款項未有書面之資料為憑證，為此肇因於被告就此
      部分係以現金交付所致，抑且原告所謂完全無法舉證者有一千二百萬元、七百
      餘萬元，與系爭被告主張千賀公司及曾坤塗所積欠之款項並無直接關連，原告
      之說詞顯係模糊焦點，有誤導鈞院之嫌。尤有甚者，被告於八十八年十二月四
      日將原設定最高限額抵押權中之抵押物之一〈124號一樓之房地〉 之抵押權塗
      銷，僅保留124 號二樓之二房地設定抵押，而原登記權利擔保總金額由二千萬
      元縮減為一千萬元，足證被告與千賀公司及曾坤塗確有金錢消費借貸之法律關
      係存在，否則被告何須如此大費周章乎？故原告基於利害關係人之立場，質疑
　　　被告所提證據之證明力，實屬偏頗，並無可採。
  ８、被告就本件千賀公司所有房地拍賣案，係以最高限額抵押權所擔保之借款債權
      為依據，依法實行抵押權，已經被告再三加以指明。原告猶執被告所執票據追
      索權已罹於時效為由，主張被告就該拍賣案款不得列入分配，並無任何理由之
　　　可言。
（三）證據：提出以下證據（均影本）並聲請訊問證人曾坤塗及代書陳美銀。
　　　證一、千賀公司執照。
　　　證二、至善路房地之他項權利證明書。
　　　證三、買賣契約書二份。
　　　證四、本院准予扣押裁定。
　　　證五、本院撤銷鍜扣押裁定。
      證六、抵押權設定契約書。
　　　證七、一百九十六萬一千六百二十元存款憑條。
　　　證八、八十二萬存款憑條。
　　　證九、二十二萬四千元支票。
　　　證十、八百萬元支票。
　　　證十一、他項權利變更契約書。
　　　證十二、安泰商業銀行存款當期交易明細表。
　　　證十三、代書收費明細表。
　　　證十四、陳謝絹存款存摺。
　　　證十五、劉雪萍存款存摺。
　　　證十六、千賀公司0000000000000號帳戶明細表。
三、本院依職權調閱本院民事執行處八十九年度執字第五八八三號執行卷。
　　理　　　由
甲、程序方面：
一、按訴狀送達後，除有民事訴訟法第二百五十五條第一項所列各款情事外，原告不
    得將原訴變更或追加他訴，該法條定有明文。所謂追加、變更，指為訴訟要素之
    當事人、訴訟標的、訴之聲明三者，其中有所變更或追加而言。本件原告起訴之
    初其聲明為「鈞院八十九年執字第五八八三號強制執行事件拍賣債務人千賀建設
　　股份有限公司財產之價金，不准被告以債權本金新台幣八、二二四、000元及其
    所生違約金列入分配表」，嗣更正為「鈞院八十九年度執字第五八八三號強制執
    行事件拍賣債務人千賀建設股份有限公司財產之價金，關於被告所分配債權原本
　　本金新台幣八百二十二萬四千元及違約金九百八十九萬八千六百八十八元，分配
　　金額八百六十八萬四千二百三十二元之分配表，應更正為債權原本本金零、違約
    金零及分配金額零」，即原聲明為請求判決不准將被告主張之債權本金及違約金
    列入分配，嗣後請求將分配表各欄之記載更正為零，與原聲明之文義相符，是此
    不過為訴之聲明之更正而已，非聲明有所變更，至訴訟標的仍為原告之異議權，
    當事人亦未變動，是本件自不生訴之變更之問題，無待原告之同意與否，核先敘
    明。
二、按債權人或債務人對於分配表所載各債權人之債權或分配金額有不同意者，應於
    分配期日一日前，向執行法院提出書狀，聲明異議；異議未終結者，為異議之債
    權人或債務人，得向執行法院對為反對陳述之債權人或債務人提起分配表異議之
    訴，強制執行法第三十九條第一項、第四十一條第一項前段定有明文。經查被告
    以拍賣抵押物裁定聲請拍賣訴外人千賀公司所有之台北市○○區○○段三小段四
    七○、四七一地號土地及地上建物，經本院執行處以八十九年度執字第五八八三
    號受理拍定，被告為第一順位抵押權人，提出支票原本計算其債權原本、違約金
    及執行費，經本院於九十年十一月廿四日製作完成分配表列入分配，定期於同年
    十二月十三日實行分配，原告對被告債權分配之金額有異議，於分配期日前向執
    行處聲明異議，並在異議未終結前提出本件分配表異議之訴，經本院調閱上述執
　　行卷屬實，核其提起本件分配表異議之訴合於法律規定，併予敘明。
乙、實體部分：
一、原告起訴主張被告以拍賣抵押物裁定聲請拍賣訴外人千賀公司所有之台北市○○
    區○○段三小段四七○、四七一地號土地及地上建物，經本院執行處以八十九年
    度執字第五八八三號受理拍賣並已製作完成分配表，惟被告以開不動產設定之最
    高限額抵押權存續期間乃自八十八年九月十三日起至八十八年十一月十二日止，
　　然其主張兩張為債權證明之支票皆為第三人千維公司所簽發，經曾坤塗與千賀公
　　司背書，發票日一張為八十八年十一月十一日、金額二十二萬四千元，另一張為
　　八十八年十二月十一日、金額八百萬元，該第二紙支票之發票日根本不在抵押權
　　擔保存續期間，且該兩張支票均遲於八十九年一月廿一日始提示，顯已超過票據
　　法第一百三十條之提示期限，其對背書人千賀公司即已喪失追索權；又被告於訴
　　訟中主張借款債權，提出之借款資料或屬拼湊，或屬僅能證明存提款之情形，無
　　以證明確有借貸關係，是被告所提出之債權證明顯然不實，自不得列入分配，爰
　　請求判決如其訴之聲明。被告則抗辯：千賀公司自八十五年間起即與被告有債務
　　關係，嗣後於八十八年九月間將上開不動產連同其他毗鄰之土地、建物為被告設
　　定最高限額抵押權二千萬元以為擔保，並又陸續於八十八年間向被告借款，分別
　　為十月二十五日借二筆各二百萬元、一百九十六萬一千六百二十元；十一月十日
　　借款八十二萬元；九月十七日借五十萬；十月八日借二十五萬六千元；十月二十
　　日借四十萬六千三百八十元；十月十二日借五十三萬元；十月十六日借七十五萬
　　元；十月二十八日借三十一萬元；九月二十日借六十九萬元，共計八百二十二萬
    四千元，被告之法定代理人曾坤塗即於上開抵押權設定完成後，借貸上開款項前
    ，簽發系爭支票二紙，再由千賀公司及曾坤塗背書交付被告。嗣後被告將上開八
　　百二十二萬四千元以外之前欠清償完畢後，由於債權已經縮減，僅餘該八百二十
　　二萬四千元，被告乃於八十八年十二月四日向地政事務所申請變更，僅以聲請拍
　　賣之上開不動產為設定標的，並縮減擔保金額為一千萬元。且最高限額抵押權所
　　擔保之債權，非但指將來可能發生之債權，即在訂約時已發生之債權，若在存續
　　期間及約定範圍內，亦為抵押權效力所及。上開二張支票既係千賀公司法定代理
　　人曾坤塗於二千萬元抵押權設定後存續期間內所簽發，並審酌其還款能力，將其
　　中八百萬元支票發票日填載為八十八年十二月十一日，惟該債權確係於抵押權存
　　續期間發生，自為該抵押權效力所及。雖嗣後該支票遲至八十九年一月二十一日
　　始為付款之提示，依票據法第一百三十二條規定，喪失對前手之追索權，但尚非
　　同時喪失借款請求權，被告為實現債權聲請拍賣抵押物，提出系爭支票二紙為債
　　權憑證請求列入分配，並以抵押權設定契約書約定之違約金每逾一日每萬元以新
　　台幣二十元計算違約金，自無不當。原告請求顯無理由，應予駁回。
二、按最高限額抵押權之存續期限一旦屆滿，該抵押權即因而歸於確定，凡在存續期
    間所發生之債權，皆為抵押權效力所及，亦即祇要確定時存在之債權，即為抵押
    權擔保之範圍，至其已否屆清償期，在所不問（最高法院八十三年度台上字第五
    七七號判決意旨參照）。又最高限額抵押契約，係指所有人提供抵押物，與債權
    人訂立在一定金額之限度內，擔保現在已發生及將來可能發生之債權之抵押權設
    定契約。此種抵押權所擔保之債權，除訂約時已發生之債權外，即將來發生之債
    權，在約定限額之範圍內，亦為抵押權效力所及，故抵押權設定契約書，倘載明
    設定最高限額抵押權，擔保範圍包括債務人現在（過去所負現在尚未清償）及將
    來應負之債務，即應發生上述之效力，故借款日期在抵押權存續期間前，清償日
    期在抵押權存續期間內之債權，為最高限額抵押權效力之所及此自不待言；借款
    日期在抵押權存續期間內，清償日期在抵押權存續期間屆滿後之債權，亦為最高
    限額抵押權效力之所及（最高法院八十七年度訴字第五五六號判決意旨參照）。
三、被告主張訴外人千賀公司對其原即負有債務，嗣後於八十八年九月間將上開不動
    產連同其他毗鄰之土地、建物為被告設定最高限額抵押權二千萬元以為擔保，並
    又陸續於八十八年間向被告借款，分別為十月二十五日借二筆各二百萬元、一百
    九十六萬一千六百二十元；十一月十日借款八十二萬元；九月十七日借五十萬；
    十月八日借二十五萬六千元；十月二十日借四十萬六千三百八十元；十月十二日
    借五十三萬元；十月十六日借七十五萬元；十月二十八日借三十一萬元；九月二
    十日借六十九萬元，共計八百二十二萬四千元，被告之法定代理人曾坤塗即於上
    開抵押權設定完成後，借貸上開款項前，簽發系爭支票二紙，再由千賀公司及曾
    坤塗背書交付被告等事實，業據提出上開如證據欄所示之證據為證，自原設定二
    千萬元最高限額抵押權嗣減縮為一千萬元之情以觀，被告主張訴外人原即積欠其
    債務，嗣清償部分後，尚有餘欠一節應可採信。惟有疑義者乃餘欠本金究竟多少
    ？被告主張餘欠八百二十二萬四千元，雖據提出一百九十六萬一九六百二十元存
    款憑條、八十二萬存款憑條、安泰商業銀行存款當期交易明細表、代書收費明細
    表、陳謝絹存款存摺、劉雪萍存款存摺、千賀公司0000000000000
    號帳戶明細表為證，除其中一百九十六萬一千六百二十元及八十二萬元係由被告
    存入千賀公司及其法定代理人曾坤塗之帳戶，可證明彼等間之借貸關係外，其餘
    證據僅為被告本人或其友人陳謝絹、劉雪萍，或千賀公司之銀行帳戶存提款情形
    ，不足以證明此借貸關係。惟證人曾坤塗於本院證稱「（請問證人錢是何時借的
    ？）我不記得了，我有開票給他。是否付現金給我我也不記得了，當時借錢是為
    了週轉，我們之前有借貸關係，錢有借有還，票都是我親自開的，先開八百萬元
    的票，再開二十多萬元的票，最後結算欠八百多萬元」、「沒有約定違約金，八
    百萬元是欠款，二十二萬四千元是利息及代書費」等語（見本院九十一年五月二
    十三日筆錄），另證人陳美銀結證稱「八百二十二萬四千元全部是借貸本金」、
    「（曾坤塗到庭作證表示八百萬元是本金，二十二萬四千是利息，且無違約金約
    定，你有何意見？）因時隔已久，我不確定。違約金的約定是寫在設定契約書上
    ，是經過曾坤塗本人看過再用印」、「（是否在設定抵押權之後再陸續借款？）
    是的」等語（見本院九十一年七月二日筆錄），另揆諸抵押權設定契約書對於違
    約金之約定確為每逾一日每萬元以新台幣二十元計，有該契約書在卷可佐，是證
    人曾坤塗證稱無違約金約定應係時間久遠，記憶失真。綜合上開證詞，足認千賀
    公司確在抵押權存續期間向被告借款，餘欠本金總額應為八百萬元，至該二十二
    萬四千元乃屬利息及代書費，而被告因而各簽發八十八年十二月十一日、八十八
    年十一月十一日為發票日之支票，其債權發生日既在抵押權存續期間，揆諸前揭
    判決意旨，自屬抵押權擔保範圍內，惟有關違約金之約定自應以債權本金計算為
　　當。
四、是以，本院執行處九十年十一月廿四日分配表將八百萬元及二十二萬四千元之債
    權，及八百萬元部分之違約金列入分配，固無不當，惟有關二十二萬四千元應無
    違約金約定，是本件分配表關於二十二萬四千元部分自八十八年十一月十一日起
    計至分配表計算違約金之九十年八月二日止，為二十八萬二千六百八十八元部分
    應更正為零，另因被告為第一順位抵押權人，拍賣所得扣除優先受償部分均為其
    分配金額，故分配金額無誤，不足額部分應更正為九百一十五萬五千七百六十八
　　元，始為正確，爰判決如主文第一項所示。
五、據上論結，原告之訴為一部有理由，一部無理由，依民事訴訟法第七十九條但書
    判決如主文。
中　　　華　　　民　　　國　　九十一　　年　　　七　　　月　　 十二　　 日
　　　　　　　　　　　　　　　　臺灣士林地方法院民事第三庭
~B法　　　官　李玉卿
右正本證明與原本無異。
如不服本判決，應於判決送達後廿日之不變期間內，向本院提出上訴狀。
中　　　華　　　民　　　國　　九十一　　年　　　七　　　月　　 十七　　 日
~B法院書記官　李育東
